【裁判字號】    96,訴,3242
【裁判日期】    970507
【裁判案由】    房屋稅
【裁判全文】
臺北高等行政法院判決
                                     96年度訴字第03242號
                              .
原      告  大台北區瓦斯股份有限公司
代  表  人  甲○○
訴訟代理人  陳建宏  會計師
被      告  臺北市稅捐稽徵處
代  表  人  乙○○（處長）
訴訟代理人  丁○○
            丙○○
上列當事人間因房屋稅事件，原告不服臺北市政府中華民國96年
7 月19日府訴字第09670025700 號訴願決定，提起行政訴訟。本
院判決如下：
    主  文
原告之訴駁回。
訴訟費用由原告負擔。
    事  實
一、事實概要：原告所有臺北市○○區○○路2 段456 巷1 號6
    個球型瓦斯槽（編號00-0000-0 至00-0000-0 、下稱系爭瓦
    斯槽），原未設立房屋稅籍，嗣被告所屬內湖分處於辦理94
    年度房屋稅籍清查時，查認該瓦斯貯槽係將臺灣中油股份有
    限公司( 下稱中油公司) 供應之氣體集中儲存，以維持天然
    瓦斯用戶供氣之穩定，具有儲存氣體之功能，屬倉庫性質，
    應設立房屋稅籍課徵房屋稅，該分處乃依房屋稅條例第10條
    、稅捐稽徵法第21條及房屋稅稽徵作業手冊等規定，以其槽
    型投影直徑及槽頂點高度計算課稅面積，並以95年7 月24日
    北市稽內湖乙字第09560720600 號函核定房屋現值，及補徵
    91年至95年房屋稅分別為新臺幣（下同）237,261 元、234,
    366 元、231,471 元、228,576 元及225,684 元，合計1,15
    7,358 元。原告不服，申請復查，未獲變更，提起訴願，亦
    經決定駁回後，遂提起本件行政訴訟。
二、兩造聲明：
    (一)原告聲明：訴願決定、復查決定及原處分均撤銷。
    (二)被告聲明：原告之訴駁回。
三、兩造之爭點：系爭瓦斯槽是否屬房屋稅條例規定應課徵房屋
                稅之課徵對象？抑或單純屬機械設備性質？
    (一)原告主張之理由：
      1.本案系爭球型瓦斯槽究竟係屬機器設備性質抑或散裝倉
        庫性質，關涉原告是否負有稅捐之義務，因此，針對系
        爭球槽是否應行課稅前，應就「建築法與房屋稅條例對
        應稅房屋之認定」、「系爭瓦斯槽之實質功能」、「主
        管機關及相關機構對系爭球槽之專業意見」及「固定資
        產耐用年數表上之分類原則」方面探究作為判斷之依據
        ，而非僅依被告主觀認定為之。
        (1)按建築法與房屋稅條例因其立法目的不同，故其定義
          之建築物亦不完全相同。依房屋稅條例第2 條第1 款
          、第5 條及第8 條規定可知，該條例所謂之「房屋」
          ，係強調人得在其內加以使用或居住為目的。系爭瓦
          斯槽並非供人在屋內營業、工作或住宅用，而為機械
          設備之一部份，且該機械設備因煤氣事業管理規則第
          13條之要求，為安全考量，將之固定於強化之基礎地
          盤並輔以支架支撐，然卻被被告直接視為應歸類為房
          屋之建築物，並列入房屋稅之課徵範圍，顯然誤解二
          者之差異，且被告將性質屬機械設備之系爭瓦斯槽，
          強行視為房屋徵收房屋稅，顯違反租稅法律主義之精
          神。又依上開條例第3 條規定，系爭瓦斯槽雖領有雜
          項執照，而為建築法第7 條之雜項工作物，然無法供
          人於其中使用或工作，核非屬房屋稅條例第2 條第1
          項之房屋，亦非屬同條例第2 款規定「附屬於應稅房
          屋因而增加該房屋之使用價值」，自非房屋稅條例之
          應稅課體甚明。惟被告企圖以系爭瓦斯槽因受領雜項
          執照，而錯誤以雜項工作物等同於建築物並依此視為
          應稅房屋之租稅客體進行核課，顯有誤解法令之瑕疵
          。
        (2)就系爭瓦斯槽實質功能而言：從整個天然氣供應系統
          流程，一般導管勢必無法承受中油天然氣之高壓氣體
          ，勢必透由瓦斯槽之設置，藉由球體設備及空間之優
          勢，以緊急遮斷閥、安全閥、遮斷閥、壓力計、溫度
          計、儀控設備等設備進行整壓調節作用，才能將高壓
          天然氣轉化為一般導管所能承受之氣體壓力。故系爭
          瓦斯槽就天然氣供應系統而言，係屬整壓設備之一環
          ，負有調節中油輸氣幹線壓力與大台北地區天然氣地
          下導管壓力之整壓功能。然被告卻不查明事實並無由
          以系爭瓦斯槽僅具散裝倉庫性質而作為課徵房屋稅之
          依據，未探事實真象逕行加以核定，似嫌草率。另瓦
          斯是一種無色無味之氣體，因考量用戶安全，必須於
          生產加工程序中，進行「加臭」程序，以確保使用者
          之安全，由此可證中油公司所提供之天然氣，並非可
          供銷售、不用另行加工（須進行整壓及加臭等程序）
          之成品。因此中油所供應之天然氣，既須透由系爭瓦
          斯槽及其他設備進行整壓轉換程序後，才可直接供應
          給一般用戶，被告逕主張系爭瓦斯槽僅具散裝倉庫性
          質而非屬機器設備且不需另行加工等語，亦顯然係未
          經仔細查證所妄下之結論。
        (3)就主管機關及相關機構之專業意見而言：依煤氣事業
          管理規則第6 條及第12條規定，原告既經申請煤氣事
          業登記核可，故就主管機關言，當初原告瓦斯槽之設
          置完全符合主管機關對主要機器設備之認定，原告才
          得以經營煤氣事業，故系爭瓦斯槽就天然氣供應系統
          而言為一不可或缺之設備。次依行政院勞工委員會「
          危險性機械及設備安全檢查規則」第4 條第3 項規定
          ，系爭6 座球槽符合上述規定對高壓氣體特定設備之
          定義，且原告亦依該規則規定依法檢測並取得高壓氣
          體特定設備檢查合格證為憑。被告就本件向經濟部能
          源局查詢結果，該局94年11月16日能油字第09400179
          130 號函覆如下：「…爰該瓦斯槽之運作及功能有別
          於一般倉庫儲存性質，宜歸為天然氣輸儲系統機械設
          備之一部分」，故系爭瓦斯槽係屬機械設備無疑。原
          告經函詢台北市政府建設局亦以96年3 月6 日北市建
          二字第09630738800 號函釋「經查旨揭疑義經濟部能
          源局業於94年11月16日以能油字第09400179130 號函
          釋並副知貴公司在案」，明白指出該局對系爭瓦斯槽
          之認定結果與先前經濟部能源局之認定結果完全相同
          。然被告全然無視專業機構事實認定之結果，逕行主
          張房屋稅徵收，顯然背離財政部95年6 月16日台財稅
          字第09504536630 號函釋之意旨。
        (4)又中油公司95年11月10日天然行銷發字第095005422
          號函略以，「煤氣事業設置儲存設備，其主要功能為
          調節用戶尖、離峰用量，非僅為儲存用，」該公司於
          本函釋之說明，係以經濟部公告「能源供應事業及能
          源用戶達應辦理能源管理法規定事項之能源供應數量
          、使用數量基準及應儲存之安全存量」為前提，認定
          煤氣事業業者應儲存安全存量以利民生緊急事件作為
          調節所需，惟以前述之實質功能而言，系爭瓦斯槽之
          實質功能為整壓設備之一環，但若由於中油前端發生
          意外事件，使中油天然氣無法繼續輸送至原告之天然
          氣輸送系統，則基於瓦斯槽空間之優勢，本來就會有
          殘餘之氣體以供備用（全部輸氣設備之地下導管亦有
          儲存天然氣之附加功能），以確保調節尖離峰用氣之
          運作。故被告不得以系爭瓦斯槽之附加功能視為唯一
          之主要功能，更不得以此視為具散裝倉庫之性質，而
          錯誤核課此房屋稅捐。
        (5)原告所建構之系爭瓦斯槽，由於當初國內並無此類相
          關製造技術，故委託東京瓦斯株式會社所監造此一設
          備，系爭瓦斯槽在日本係屬精密技術設備，因其涉及
          整個天然氣供應之安全性，故當其建構完成，原告依
          其性質列為機械設備申報，與所得稅法第121 條授權
          財政部訂定之「固定資產耐用年限表」之分類依據完
          全相符，系爭瓦斯槽係屬第3 類機械設備第19項其他
          機械設備第3197號類之液、氣體貯槽。
      2.系爭瓦斯槽既經上揭判斷要件認定係屬機械設備之一部
        分，自非屬房屋稅條例之課徵對象。被告認定系爭瓦斯
        槽核屬房屋稅課徵範圍之處分顯有重大瑕疵。且按台灣
        省稅務局65年10月28日稅三字第51315 號函釋「…液化
        石油氣儲槽，如經查明確屬罐裝輸送系統機械設備之一
        部份，應准免徵房屋稅…」及財政部74年8 月27日台財
        稅第21152 號函釋可知，凡經評價為「專供機械設備用
        之建築物」或「當作機械設備用之建築物」，均非屬房
        屋稅之課徵對象。故系爭瓦斯槽不論認定屬「機械設備
        」抑或「專供機械設備用之建築物」，均不應視為房屋
        稅之課徵對象。進一步以言，上述台灣省稅務局及財政
        部本於主管機關之地位，就如何貫徹房屋稅之執行所為
        之行政規則，被告定應遵循辦理，系爭瓦斯槽是否應予
        課徵房屋稅，應就其使用功能以觀，且經濟部能源局認
        定系爭瓦斯槽係屬機械設備，故其縱具建築物之外觀，
        亦不得課徵房屋稅，更不因以儲槽為名而失其機械設備
        之功能性。
      3.被告未針對系爭瓦斯槽之實際功能予以查明，而勘定結
        果亦與主管機關或專業機構所作之判定嚴重不符，故其
        作成之行政處分顯有不憑事實之重大瑕疵，且有不適用
        法規違誤，依行政程序法第111 條規定應屬無效。
        (1)按財政部上揭74年函釋要求稽徵機關針對課稅對象應
          予以查明，又依行政程序法第36條規定，行政機關對
          於行政程序之調查證據、鑑定等，對當事人有利及不
          利均應注意，亦經改制前行政法院87年判字第2335號
          判決所揭示。被告雖於94年度房屋稅籍清查時按行政
          程序法第42條，要求勘驗之程序而為「實地勘查」，
          然被告並未有調查課稅事實之積極行為，此勘驗程序
          僅由被告派遣兩位不具天然氣專業背景之人員進行測
          量瓦斯槽之直徑、高度，卻對於系爭瓦斯槽之實際功
          能均非所問，顯難謂調查課稅事實之積極表徵。
        (2)被告未實地查明，亦未請教專家意見即逕認「系爭球
          型瓦斯槽之功能並非調整壓力而係具有儲存之效用」
          ，顯違悖行政程序法第39、41、43條規定。蓋房屋稅
          之徵免，應以實地查明其實際使用情形而為判斷，且
          依上揭規定，行政機關基於調查事實及證據之必要時
          ，得以書面通知相關人士陳述意見或進行鑑定，本案
          已產生技術層面之認定問題，被告自應委請能源局或
          台北市建設局等專業機構對系爭機械設備之認定進行
          判定，而非純粹以課稅目的進行測量容積即據以核課
          房屋稅。況系爭瓦斯槽業經能源局專業判定係屬機械
          設備之一部分，被告雖聲稱已依相關行政命令進行調
          查，此其處分卻與專業機構之判定嚴重不符，且未能
          提示為何不認定系爭瓦斯槽為機械設備之理由，更無
          輔以任何專業認定之資料，被告顯然未善盡調查及明
          確告知理由之職，即有違反行政程序法第43條規定。
        (3)又如前述，天然氣供應系統勢必透由系爭瓦斯槽之設
          置及整壓調節作用，才能將高壓天然氣轉化為一般導
          管所能承受之氣體壓力。因此減壓程序須透由足夠之
          瓦斯槽空間才能做好壓力之控管，而不致產生公共安
          全之意外事件。故系爭瓦斯槽實屬一高級精密設備，
          於天然氣供應系統中具有極重要調整壓力之功能，並
          非如訴願決定所示係以儲存天然氣為主要功能，故訴
          願決定未實地查明系爭瓦斯槽之實質功能，僅單純以
          中油公司所供應之天然氣已屬可銷售之成品不需另行
          加工為由，主張系爭瓦斯槽應課徵房屋稅之行政處分
          ，顯有重大瑕疵。
      4.末查，系爭瓦斯槽當初之興建背景為，其座落地（內湖
        段用地）係屬山坡地禁建區，且山坡岩層堅硬不易開挖
        ，致原告無法以組構大型地下導管之方式整壓輸送，因
        此引進日本之技術建造球型瓦斯槽以克服此技術問題。
        惟因時間的變遷，都會區居民往往不想樂見巨型球狀瓦
        斯槽駐立於居家附近（產生不安全感），因此目前其他
        煤氣同業的作法為「將此機器設備改以地下導管取代」
        ，目前所使用之技術係將地下導管口徑變寬（直徑大於
        後端輸送導管），並以摺疊彎曲的方式向下埋入，其功
        能亦為調整天然氣壓力，但論其實際空間並不亞於系爭
        瓦斯槽（甚至高於系爭瓦斯槽空間）。但就原告系爭瓦
        斯槽而言，卻因座落地係為不易開挖變更為地下導管之
        山坡岩層，同為減壓之機器設備，被告將此地下導管視
        為機器設備的一部分，但卻將系爭瓦斯槽視為房屋稅條
        例之應稅客體，顯然背離憲法平等原則之精神。
    (二)被告主張之理由：
      1.原告所有系爭瓦斯槽原未設立房屋稅籍課徵房屋稅，嗣
        被告所屬內湖分處於94年度房屋稅籍清查時，依財政部
        61.8.9台財稅字第36694 號、62.7.18 台稅字第35419
        號、74.8.27台財稅字第21152 號及臺灣省稅務局65.10
        .28 稅三字第51315 號等令釋及函釋意旨，麵粉工廠之
        麥槽、水泥工廠之水泥槽、煉油總廠之油槽及液化石油
        氣儲槽如經查明係作為儲存原料、成品之散裝倉庫使用
        ，均應課徵房屋稅。而原告所有系爭瓦斯貯槽係將中油
        公司供應之氣體集中儲存，以維持天然瓦斯用戶供氣之
        穩定，具有儲存氣體之功能，屬散裝倉庫性質，依法應
        設立房屋稅籍課徵房屋稅，乃以其槽型投影直徑及槽頂
        點高度計算面積後核計房屋現值，並依稅捐稽徵法第21
        條規定，補徵91年至95年之房屋稅分別為237,261 元、
        234,366 元、231,471 元、228,576 元及225,684 元，
        合計1,157,358元，洵屬有據。
      2.原告主張房屋稅條例之房屋定義，以強調人得以在其內
        加以使用或是居住為目的乙節，按財政部賦稅署81.3.2
        7 台稅三發第810781076 號函釋意旨，加油站內地下油
        槽係為本身業務需要而設置，儲存加油站所出售之油品
        ，具散裝倉庫之性質，非為製造過程中之機械設備，故
        屬房屋稅課徵範圍。是以，房屋稅條例所規範之房屋，
        應包括供個人或公眾使用之構造物或雜項工作物在內，
        僅以提供營業、工作或住宅使用，並不以人在其中使用
        或工作為必要。原告前揭主張，顯係誤解法令，委難憑
        採。
      3.原告雖主張系爭瓦斯槽經能源局認定係屬機械設備之一
        部分，非屬房屋稅條例之課徵對象云云。依原告提供之
        「成功基地六座瓦斯槽屬高壓氣體定設備說明」及「瓦
        斯槽設備說明－供應系統簡圖」及能源局上揭94年11月
        16日函之說明，中油公司輸氣幹線壓力約30～42kg/c㎡
        ，而瓦斯槽最高使用壓力分別為25kg/c㎡及10kg/c㎡，
        故需經整壓設備整壓後，始進入瓦斯槽儲存，經由瓦斯
        槽管線輸出後，再視供應對象不同於減壓站作減壓處理
        ，並於送到最終用戶前添加臭劑，以助洩漏檢測。是中
        油公司供應之天然氣係於儲存於球型瓦斯槽之前後作整
        壓，非於瓦斯槽內進行；且「加臭」程序亦非於瓦斯槽
        內進行，顯見其功能並非調整壓力而係具有儲存之效用
        ；又中油公司所供應之天然氣已屬可供銷售之成品，不
        須另行加工，加臭程序僅屬安全考量，在一定溫度下並
        不會改變天然氣性質，且減壓後儲存係包含為適應該瓦
        斯槽材質所能承受之壓力及輸送之便利，若遇緊急事故
        而發生中油公司暫停輸送情形時，依中油公司95年11月
        10日天然行銷發字第0950005422號函查復，仍最少能維
        持半天以上調節尖離峰時間之運作，故瓦斯槽之功能係
        儲存天然氣以調節流量，具散裝倉庫之性質。本案雖詢
        經能源局以上揭函復略以：「說明：…三、…貯氣設備
        之主要功能為調節尖峰負荷，以維持用戶供氣之穩定，
        且貯氣槽儲存之高壓氣體需經過減壓、流量控制等處理
        程序，始能維持天然氣輸送及儲存之安全。…宜歸屬為
        天然氣輸儲系統機械設備之一部分。」然該局非屬被告
        之上級機關，並無拘束被告之效力，系爭瓦斯槽是否為
        房屋稅課稅標的，依財政部95年6 月16日台財稅字第09
        504536630 號函釋，仍由稽徵機關本於職權認定。是原
        告所述，顯係誤解，應不足採。
      4.另有關原告申報營利事業所得稅時，系爭房屋係依機器
        設備而非依建築物之耐用年數攤提折舊，說明營所稅與
        房屋稅對系爭課稅標的之認定不同乙節。揆諸房屋稅條
        例第2 條、第3 條、財政部賦稅署81.3.27 台稅三發第
        000000000 號、74.8.27 台財稅第21152 號函釋等規定
        ，房屋稅之課稅範圍以房屋及增加房屋使用價值之建築
        物為對象，是亦包含雜項工作物在內。準此，屬於槽狀
        等供機器設備使用之建築物，倘作為儲存原料或倉庫使
        用，即為房屋稅之課稅標的。復依所得稅法第3 條第1
        項及第2 項前段、第24條第1 項、第51條第2 項規定，
        國內營利事業應就其全部營利事業所得，合併課徵營利
        事業所得稅，而營利事業所得之計算，依前揭規定，可
        扣除成本及費用，至有關營利事業所有之固定資產，係
        依財政部訂定之固定資產耐用年數表，作為合理分攤費
        用之依據。又財政部87.1.15 台財稅字第870000472 號
        函頒之固定資產耐用年數表，係將固定資產分為「房屋
        建築及設備」、「交通及運輸設備」及「機器及設備」
        等3 類，此分類僅係方便營利事業作為核算其所有固定
        資產每年攤提折舊費用之依據。舉例來說，財政部73.4
        .17 台財稅第52639 號函釋：「…本案中國石油公司在
        加油站內油泵上建築之各式油亭雨蓬暨儲存油料之地下
        油槽，核屬上開條文所規定之課徵對象，應依法課徵房
        屋稅。」明白解釋加油站之地下油槽係屬房屋稅課稅對
        象，應課徵房屋稅，然比附上揭固定資產耐用年數表，
        該類油槽於卻列示於第3 類「機械及設備」中第19項「
        液、氣體貯槽」內，顯見上開固定資產耐用年數表所為
        之分類，與其是否作為課徵房屋稅之主體，二者並無直
        接必然之相關性。
    理  由
一、按「本條例用辭之定義如左：一、房屋，指固定於土地上之
    建築物，供營業、工作或住宅用者。二、增加該房屋使用價
    值之建築物，指附屬於應徵房屋稅房屋之其他建築物，因而
    增加該房屋之使用價值者。」「房屋稅，以附著於土地之各
    種房屋，及有關增加該房屋使用價值之建築物，為課徵對象
    。」「房屋稅依房屋現值，按左列稅率課徵之：…二、非住
    家用房屋，其為營業用者，最低不得少於其房屋現值百分之
    三，最高不得超過百分之五。其為私人醫院、診所、自由職
    業事務所及人民團體等非營業用者，最低不得少於其房屋現
    值百分之一點五，最高不得超過百分之二點五。」「主管稽
    徵機關應依據不動產評價委員會評定之標準，核計房屋現值
    。」房屋稅條例第2 條、第3 條、第5 條第2 款、第10條第
    1 項分別定有明文。又「稅捐之核課期間，依左列規定：…
    二、依法…應由稅捐稽徵機關依稅籍底冊或查得資料核定課
    徵之稅捐，其核課期間為5 年。…在前項核課期間內，經另
    發現應徵之稅捐者，仍應依法補徵或並予處罰，在核課期間
    內未經發現者，以後不得再補稅處罰。」及「前條第1 項核
    課期間之起算，依左列規定：…四、由稅捐稽徵機關按稅籍
    底冊或查得資料核定徵收之稅捐，自該稅捐所屬徵期屆滿之
    翌日起算。」亦為稅捐稽徵法第21條、第22條第4 款所明定
    。
二、本件原告所有系爭瓦斯槽原未設立房屋稅籍，嗣被告所屬內
    湖分處於辦理94年度房屋稅籍清查時，查認該瓦斯貯槽係將
    中油公司供應之氣體集中儲存，以維持天然瓦斯用戶供氣之
    穩定，具有儲存氣體之功能，屬倉庫性質，依法應設立房屋
    稅籍課徵房屋稅，乃依房屋稅條例第10條、稅捐稽徵法第21
    條及房屋稅稽徵作業手冊等規定，以其槽型投影直徑及槽頂
    點高度計算課稅面積，並以95年7 月24日北市稽內湖乙字第
    09560720600 號函核定房屋現值，及補徵91年至95年房屋稅
    合計1,157,358 元之事實，有系爭瓦斯槽之高壓氣體特定設
    備檢查合格證、設備說明、現場照片、側面示意圖、被告前
    開函、房屋現值核定表及系爭瓦斯槽91至95年度房屋稅繳款
    書附原處分卷第2-7 、56、58、59、78-82 頁可稽，堪信為
    真實。
三、原告起訴主張：系爭瓦斯槽雖領有雜項執照，然人無法在其
    中使用或工作，核非屬房屋稅條例第2 條之房屋或附屬於應
    稅房屋之其他建築物，自非課徵房屋稅之對象。另就天然供
    應系統而言，系爭瓦斯槽屬整壓設備之一環，且中油公司提
    供之產品需經加工處理程序，才能將高壓天然氣轉換為用戶
    端使用之天然氣，系爭瓦斯槽係屬不可或缺之製造生產設備
    ，主管機關及相關機構之專業意見亦均認定係屬機械設備之
    一部分，則依財政部及台灣省政府諸函釋意旨，系爭瓦斯槽
    即非屬房屋稅之課徵對象，被告未實地查明其實際功能，亦
    未請教專家意見，逕認系爭瓦斯槽係屬散裝倉庫性質而課徵
    房屋稅，顯悖於行政程序法第39、41、43條規定等語。故本
    件厥應審究者，乃系爭瓦斯槽是否屬房屋稅條例規定應課徵
    房屋稅之課徵對象？抑或單純屬機械設備性質？
四、經查：
    (一)按前揭房屋稅條例第2 條及第3 條之規定可知，房屋稅係
      以「房屋」及「增加該房屋使用價值之其他建築物」為課
      徵對象。而所謂房屋，依房屋稅條例第2 條第1 款係指供
      營業、工作或住宅用而固定於土地上之建築物。又建築法
      第4 條規定：「本法所稱建築物，為定著於土地上或地面
      下具有頂蓋、樑柱或牆壁，供個人或公眾使用之構造物或
      雜項工作物。」上開規定之「建築物」，雖非皆屬課徵房
      屋稅之對象，惟固定於土地上之建築物，不論其形態如何
      ，如有可使用之立體空間（場所），可供人營業、工作或
      作為住宅使用之建築物，即屬房屋稅條例第2 條第1 款規
      定之「房屋」。所稱「供人使用」，不以有「編訂門牌」
      為限，是否能「直接供人在該建築物內活動工作」，亦非
      所問。如其建築物為倉庫、或冷凍庫，既可提供一定之空
      間供人作為貯存貨物之場所，縱需由人借助其他機械堆積
      或取出貨物，仍不失為應課徵房屋稅之「房屋」。至於具
      體個案之建築物是否屬於應課徵房屋稅之對象，應由該管
      稽徵機關就實地查明予以認定，非謂凡屬建築法上之雜項
      工作物者即一律非房屋稅之課徵標的，原告主張系爭瓦斯
      槽係領有雜項工作物執照，然人無法於其中使用工作，即
      非屬房屋稅之課徵對象云云，尚無足採。
    (二)次按，「工廠之油槽、糖槽、水泥槽、煙囪、鐵塔、鐘樓
      、磚窯等專供機械設備用之建築物，依照房屋稅條例第2
      、3 條規定，尚可認為非房屋稅課徵之對象」「課徵房屋
      稅之房屋，依照房屋稅條例第3 條所指，係以附著於土地
      之各種房屋及有關增加該房屋使用價值者為準。…麥槽為
      貯存小麥使用，應屬於散裝倉庫性質，尚不能認為屬於機
      械設備，仍應依照房屋稅條例第15條第2 項第2 款規定減
      半徵收房屋稅」「水泥工廠所有之水泥槽，係固定於土地
      上之建築物，作為散裝倉庫使用，…（麥粉工廠）麥槽與
      水泥槽同屬生產過程中心須設置之建築物，其作用皆為儲
      存原料或成品之散裝倉庫性質等，…應…減半徵收」「…
      各灌裝廠液化石油氣儲槽，如經查明確屬灌裝輸送系統機
      械設備之一部分，應准免徵房屋稅；若係供作儲存原料或
      成品使用，則具散裝倉庫性質，應按房屋課稅」「水泥工
      廠之水泥槽究係作為儲存原料或成品散裝倉庫之用（課徵
      對象），抑屬製造過程中之機械設備（非課徵對象），應
      由該管稽徵機關實地查明認定。」及「依房屋稅條例第3
      條規定…所稱之『建築物』依建築法第4 條規定為定著於
      土地上或地面下，具有頂蓋、樑柱或牆壁，供個人或公眾
      使用之構造物或雜項工作物。所稱『雜項工作物』，依同
      法第7 條規定，包括地下儲藏庫工程，是以，加油站內地
      下油槽，屬建築物之一種，應無疑義。又加油站內地下油
      槽係為本身業務需要而設置，儲存加油站所出售之油品，
      具散裝倉庫之性質，非為製造過程中之機械設備，故屬房
      屋稅課徵範圍。」分別經財政部58年3 月14日台財稅發字
      第2917號函、61年8 月9 日台財稅字第36694 號函、62年
      7 月18日台財稅字第35419 號函、前台灣省稅務局65年10
      月28日稅三字第51315 號函、財政部74年8 月27日台財稅
      第21152 號函及財政部賦稅署81年3 月27日臺稅三發第81
      0781076 號函釋在案。蓋固定於土地上供人營業、工作或
      住宅用之建築物型態、種類繁多，除一般通稱之「房屋」
      外，何者屬於房屋稅條例之課徵標的，房屋稅主管機關乃
      頒布上開函釋協助下級機關認定事實適用法律，經核並未
      牴觸房屋稅條例之規定，自得予援用。故參酌上揭函釋意
      旨，工廠之儲槽是否應課徵房屋稅，應辨明該儲槽是否有
      可使用之立體空間，可供人放置生產作業之機械設備，或
      作為儲存原料、半成品或成品之場所（課徵對象）；或屬
      於單純製造過程中與作業機械設備結合而成為機械設備之
      一部分（非課徵對象）以為斷。申言之，工廠之儲槽如係
      提供立體空間（場所）之功能者，應屬課徵房屋稅之對象
      ；如係與作業機械結合而成為機械設備之一部分，方非房
      屋稅課徵之對象（最高行政法院96年度判字第667 號判決
      同採此見解）。
    (三)又依前所述，凡屬供營業用、工作或住宅用而固定於土地
      上之建築物，本均為房屋稅條例之課徵對象，故供儲存用
      之槽體如屬建築物，縱兼有部分其他附隨之機械設備功能
      時，仍不失其供營業用或工作用之固定於土地上建築之性
      質，而為房屋稅課徵標的。因此，上開財政部58年3 月14
      日台財稅發字第2917號函釋所稱工廠之油槽、糖槽、水泥
      槽、煙囪、鐵塔、磚窯等專供機械設備使用之建築物，得
      例外不依房屋稅條例第2 條、第3 條課徵房屋稅，其理由
      乃因此類建築物本身即作為該機械設備使用，除去該項使
      用目的外，無法作為其他房屋用途使用，故例外地排除作
      為房屋稅之課徵對象。此觀諸房屋稅條例第14條第6 款對
      於政府經營之自來水廠（場）所使用之廠房，及第15條第
      1 項第6 款對於專供飼養禽畜之房舍、培育農產品之溫室
      、稻米育苗中心作業室、人工繁殖場、抽水機房舍；專供
      農民用之燻菸房、稻穀及茶烘乾機房、存放農具倉庫及堆
      肥房舍等給予免徵房屋稅之優惠，乃基於公益目的及鼓勵
      農林事業，且避免稅捐之轉嫁，尤其諸如培育農產品之溫
      室、專供農民用之燻菸房、堆肥房舍等，以現今之技術，
      亦可能直接於建築物上配置溫室或燻菸及堆肥設備，然不
      因此失其房屋稅條例所稱之房屋性質，亦可明瞭。
    (四)經查，系爭瓦斯槽之結構均屬鋼構造，而由數個支持構造
      之鋼柱將球槽本體定著於土地上之建築物，亦經原告以瓦
      斯槽名義取得雜項執照，業據原告陳明在卷，並有現場照
      片附原處分卷第58頁及原告提示之雜項執照存根附本院卷
      第51頁可稽，足徵系爭瓦斯槽已符合上開法律規定所謂之
      建築物，殆無疑義。又依原告提供之「成功基地六座瓦斯
      槽屬高壓氣體定設備說明」及「瓦斯槽設備說明－供應系
      統簡圖」及能源局94年11月16日能油字第09400179130 號
      函之說明（見原處分卷第19-21 、56頁），中油公司輸氣
      幹線壓力約30至42kg/c㎡，而瓦斯槽最高使用壓力分別為
      25kg/c㎡及10kg/c㎡，故需經整壓設備整壓後，始進入瓦
      斯槽儲存，經由瓦斯槽管線輸出後，再視供應對象不同於
      減壓站作減壓處理，並於送到最終用戶前添加臭劑，以助
      洩漏檢測。是中油公司供應之天然氣係於儲存於球型瓦斯
      槽之前後作整壓，非於瓦斯槽內進行；且「加臭」程序亦
      非於瓦斯槽內進行，顯見其功能並非調整壓力而係具有儲
      存之效用；又中油公司所供應之天然氣已屬可供銷售之成
      品，不須另行加工，加臭程序僅屬安全考量，在一定溫度
      下並不會改變天然氣性質，且減壓後儲存係包含為適應該
      瓦斯槽材質所能承受之壓力及輸送之便利，若遇緊急事故
      而發生中油公司暫停輸送情形時，依中油公司95年11月10
      日天然行銷發字第0950005422號函查復（見原處分卷第11
      4 頁），仍最少能維持半天以上調節尖離峰時間之運作等
      情，可知系爭瓦斯槽之主要功能係儲存天然氣以調節流量
      ，維持用戶供氣之穩定，僅具有儲存氣體之性質，並不具
      整壓天然氣之效能，核非屬單純製造、生產過程中之機械
      設備，且中油公司供應之天然氣在儲存於系爭瓦斯槽前後
      所為整壓及加臭等附屬設備及處理程序，其目的均係為保
      障天然氣在儲存、輸送過程之安全、便利，及維護用戶及
      一般民眾生命、財產之公共安全，自不因此改變系爭瓦斯
      槽之主要功能係供作儲存天然氣之性質，即非屬前揭財政
      部函釋所稱之「專供」機械設備使用而以機械設備視之之
      免徵房屋稅標的。又系爭瓦斯槽既為固定於土地之鋼造建
      築物，且有儲存天然氣以調節尖峰流量之功能，已符合房
      屋稅條例第2 條第1 款「供…工作…等特定用途」之要件
      ，揆諸前揭說明，自為房屋稅之課徵對象。
    (五)又本件雖經被告函詢能源局上揭94年11月16日能油字第09
      400179130 號函覆略以：「說明：二、…中油公司供應之
      天然氣需經整壓設備整壓後，始進入瓦斯槽儲存…。三、
      …貯氣設備之主要功能為調節尖峰負荷，以維持用戶供氣
      之穩定，且貯氣槽儲存之高壓氣體需經過減壓、流量控制
      等處理程序，始能維持天然氣輸送及儲存之安全。…宜歸
      屬為天然氣輸儲系統機械設備之一部分。」云云。然能源
      局係掌理能源政策、法規之擬訂、能源供需之規劃、推動
      、能源開發、生產、運儲、銷售之審核及管理、輔導、監
      督及與發展等事務（經濟部組織法第10條及能源局組織條
      例第2 條參照），而房屋稅之稽徵主管機關為直轄市及各
      縣（市）所屬稅捐稽徵處，故系爭瓦斯槽是否屬房屋稅條
      例規定之課徵對象？抑或屬於單純製造過程中與作業機械
      設備結合而成為機械設備之一部分，能源局並無認定之權
      責，依法應由房屋稅之稽徵主管機關本於職權認定，能源
      局所為上開意見函雖得供參，自無從拘束被告課徵稅捐權
      能。
    (六)原告雖另主張其申報營利事業所得稅時，系爭瓦斯槽係依
      機器設備而非依建築物之耐用年數攤提折舊，指摘稽徵機
      對系爭課稅標的之認定為何不同云云。惟查，揆諸房屋稅
      條例第2 條、第3 條及財政部上揭函釋等規定，房屋稅之
      課稅範圍以房屋及增加房屋使用價值之建築物為對象，是
      亦包含雜項工作物在內。準此，屬於槽狀等供機器設備使
      用之建築物，倘作為儲存原料或倉庫使用，即為房屋稅之
      課稅標的。復依所得稅法第3 條第1 項及第2 項前段、第
      24條第1 項、第51條第2 項規定，國內營利事業應就其全
      部營利事業所得，合併課徵營利事業所得稅，而營利事業
      所得之計算，依前揭規定，可扣除成本及費用，至有關營
      利事業所有之固定資產，係依財政部訂定之固定資產耐用
      年數表，作為合理分攤費用之依據。又依財政部87年1 月
      15日台財稅字第870000472 號函頒之固定資產耐用年數表
      ，係將固定資產分為「房屋建築及設備」、「交通及運輸
      設備」及「機器及設備」等3 類，核此分類僅係方便營利
      事業作為核算其所有固定資產每年攤提折舊費用之依據。
      舉例而言，財政部73年4 月17日台財稅第52639 號函釋：
      「…本案中國石油公司在加油站內油泵上建築之各式油亭
      雨蓬暨儲存油料之地下油槽，核屬上開條文所規定之課徵
      對象，應依法課徵房屋稅。」明白解釋加油站之地下油槽
      係屬房屋稅課稅對象，應課徵房屋稅，然比附上揭固定資
      產耐用年數表，該類油槽於卻列示於第3 類「機械及設備
      」中第19項「液、氣體貯槽」內，顯見上開固定資產耐用
      年數表所為之分類，與其是否作為課徵房屋稅之主體，二
      者並無直接必然之相關性。
五、綜上所述，原告之主張，均無足採。被告以系爭瓦斯槽為固
    定於土地上之建築物，且其主要功能係儲存天然氣，具散裝
    倉庫性質，並非專供製造生產之機器設備，依房屋稅條例第
    2 條第1 款、第3 條規定，應設立房屋稅籍課徵房屋稅，乃
    依首揭房屋稅條例第10條、稅捐稽徵法第21條等規定，以其
    槽型投影直徑及槽頂點高度計算課稅面積，核定房屋現值及
    補徵系爭瓦斯槽91年至95年房屋稅合計1,157,358 元，於法
    並無違誤，訴願決定予以維持，亦無不合。原告起訴請求撤
    銷，為無理由，應予駁回。
據上論結，本件原告之訴為無理由，爰依行政訴訟法第98條第1
項前段，判決如主文。
中    華    民    國    97    年     5    月    7     日
                    臺北高等行政法院第二庭
                              審判長法  官  徐瑞晃
                                    法  官  陳金圍
                                    法  官  蕭惠芳
上為正本係照原本作成。
如不服本判決，應於送達後20日內，向本院提出上訴狀並表明上
訴理由，如於本判決宣示後送達前提起上訴者，應於判決送達後
20日內補提上訴理由書（須按他造人數附繕本）。
中    華    民    國    97    年     5    月    7     日
                                    書記官  李淑貞


司法院資訊處製作；財團法人民間司法改革基金會備份。
